【裁判字號】    98,簡上,474
【裁判日期】    981014
【裁判案由】    償還犯罪被害補償金
【裁判全文】
臺灣臺北地方法院民事判決             98年度簡上字第474號
上  訴  人  溫政誠
被上訴人    臺灣臺北地方法院檢察署
法定代理人  乙○○
訴訟代理人  甲○○
上列當事人間請求償還犯罪被害補償金事件，上訴人對於中華民
國九十八年六月十六日臺灣臺北地方法院新店簡易庭98年度店簡
字第747號第一審判決提起上訴，本院於九十八年九月三十日言
詞辯論終結，判決如下：
    主  文
原判決廢棄。
被上訴人在第一審簡易之訴駁回。
第一、二審訴訟費用由被上訴人負擔。
    事實及理由
一、被上訴人起訴主張：上訴人以駕駛自用小貨車為業，為從事
    駕駛業務之人，於民國95年9月12日下午4時50分許，駕駛車
    牌號碼DG-1820號自用小貨車，沿臺北縣深坑鄉○○路往石
    碇方向行駛，行經臺北縣深坑鄉○○路與昇高路口前，疏於
    注意致該車不慎從後追撞同向前方之被害人姜紆乾所騎乘車
    牌號碼CZG-187號重型機車，致被害人姜紆乾受有傷害。上
    訴人經台灣台北地方法院檢察署以96年度調偵字第305號業
    務過失傷害案件提起公訴後，因上訴人與被害人姜紆乾達成
    和解，被害人姜紆乾撤回告訴，而經本院以96年度交易字第
    305號判決公訴不受理而告確定。因被害人姜紆乾受傷所支
    出之醫療費、減少勞動能力及增加生活上需要費用之損害，
    經臺灣臺北地方法院檢察署犯罪被害人補償審議委員會決定
    補償被害人姜紆乾共計新台幣（下同）27萬6380元，由被害
    人於97年12月4日如數領訖，為此，依據犯罪被害人保護法
    第12條第1項之規定，自應向上訴人求償。
二、上訴人則抗辯以：其與被害人已達成和解並支付費用，犯罪
    被害補償金係由被害人所領取，自應由被上訴人向被害人請
    求等語置辯。
三、原審為上訴人敗訴之判決，上訴人不服，提起上訴，其上訴
    聲明為：(一)原判決廢棄；(二)駁回被上訴人在第一審之訴。被
    上訴人則聲明：上訴駁回。
四、兩造不爭執之事項：
  (一)上訴人以駕駛自用小貨車為業，於95年9月12日下午4時50分
    許，駕駛車牌號碼DG-1820號自用小貨車，沿臺北縣深坑鄉
    ○○路往石碇方向行駛，行經臺北縣深坑鄉○○路與昇高路
    口前，疏於注意致該車不慎從後追撞同向前方之被害人姜紆
    乾所騎乘車牌號碼CZG-187號重型機車，致被害人姜紆乾受
    有傷害。
  (二)因被害人姜紆乾受傷所支出之醫療費、減少勞動能力及增加
    生活上需要費用之損害，經臺灣臺北地方法院檢察署犯罪被
    害人補償審議委員會決定補償被害人姜紆乾共計27萬6380
    元，由被害人於97年12月4日如數領訖。
  (三)上訴人經台灣台北地方法院檢察署以96年度調偵字第305號
    業務過失傷害案件提起公訴後，於96年5月10日與被害人姜
    紆乾達成和解，被害人姜紆乾並撤回告訴，而經本院以96年
    度交易字第305號判決公訴不受理確定。
五、得心證之理由：
  (一)按因犯罪行為所造成之損害，原應由犯罪行為人或其他依法
    應負賠償責任之人負責賠償，國家之支付補償，係基於社會
    安全考量，使其能先行獲得救濟，加害人之賠償責任不因而
    消滅，故為：1.避免被害人或被害人家屬獲得雙重賠償，有
    不當得利之情；2.使加害人不致脫免民事責任，及3.減低國
    家財政負擔，降低社會大眾之負荷，國家於支付補償金後，
    對原應負責之人自有求償權，乃於犯罪被害人保護法第12條
    第1項規定：「國家於支付犯罪被害補償金後，於補償金額
    範圍內，對犯罪行為或依法應負賠償責任之人有求償權」。
    且本項請求權係源於犯罪被害人補償金受領人之損害賠償請
    求權，核其法律性質，應屬「債權之法定移轉」，亦即被害
    人或被害人家屬自國家獲得補償後，其對第三人之損害賠償
    請求權即依法移轉予國家，且被害人或被害人家屬對加害人
    之損害賠償請求權，應於國家向被害人或被害人家屬為補償
    給付之同時，不待被害人或被害人家屬另為債權讓與之表示
    ，即法定移轉予國家。至同條第3項明定，求償權因2年間不
    行使而消滅之規定，係參考國家賠償法第8條第2項所為之規
    定，並無礙其為法定債權讓與之性質。
  (二)查本件被害人姜紆乾與上訴人於96年5月10日在本院新店簡
    易庭96年度店交簡字第272號業務過失傷害案件中當庭達成
    和解，由上訴人賠償被害人85萬元乙節，業經本院調取該案
    卷宗核閱無訛，且為兩造所不爭執，至堪認係事實，是依民
    法第737規定，被害人對上訴人就和解契約以外之損害賠償
    請求權即行消滅。又被上訴人係於97年12月4日扣除上開和
    解金及被害人受領之強制汽車責任保險金23,620元後而補償
    被害人276,380元乙節，亦有台灣台北地方法院檢察署犯罪
    被害人補償審議委員會96年度補審字第3號決定書、中央銀
    行國庫局匯出匯款證明書等在原審卷可稽，是被上訴人於97
    年12月4日始因法律規定而取得被害人對上訴人之債權移轉
    。綜上，被上訴人於97年12月4日在補償金範圍內受被害人
    對上訴人之損害賠償債權移轉時，被害人對上訴人該部分之
    債權既早於96年5月10日因和解而消滅，則被上訴人對上訴
    人即無犯罪被害人保護法第12條第1項之求償權可茲行使。
  (三)綜上所述，上訴人抗辯其已與被害人達成和解，被上訴人不
    得再向其求償等語，堪可採信，被上訴人為相反之主張並不
    足採。從而，被上訴人依犯罪被害人保護法第12條第1項，
    請求上訴人給付276,380，及自支付命令送達上訴人翌日即
    98年2月20日起至清償日止，按年息5%計算之利息，為無理
    由，不應准許。原審判命上訴人如數給付並依職權為假執行
    之宣告，自有未洽。上訴意旨指摘原判決不當，求予廢棄改
    判，為有理由。自應由本院予以廢棄改判，如主文第2項所
    示。
六、據上論結，本件上訴為有理由，依民事訴訟法第436條之1第
    3項、第450條、第78條、第85條第1項前段判決如主文。
中    華    民    國    98    年    10    月    14    日
                 民事第二庭    審判長法  官  張松鈞
                                     法  官  鍾素鳳
                                     法  官  歐陽漢菁
以上正本係照原本作成
本判決不得上訴
中    華    民    國    98    年    10    月    14    日
                                     書記官  吳貞瑩


司法院資訊處製作；財團法人民間司法改革基金會備份。
